臺灣士林地方法院民事裁定　　　　　　99年度消債聲字第86號
債　務　人　魏瓊莉
代　理　人　劉彥良律師
上列當事人聲請清算事件，本院裁定如下：
    主  文
債務人魏瓊莉不免責。
    理  由
一、按法院為終止或終結清算程序之裁定確定後，除別有規定外
    ，應以裁定免除債務人之債務，消費者債務清理條例第132
    條定有明文。次按法院裁定開始清算程序後，債務人有薪資
    、執行業務所得或其他固定收入，而普通債權人之分配總額
    低於債務人聲請清算前2 年間，可處分所得扣除自己及依法
    應受其扶養者所必要生活費用之數額者，法院應為不免責之
    裁定，但債務人證明經普通債權人全體同意者，不在此限，
    復為同條例第133 條所明定。又法院裁定開始更生程序後，
    債務人免責前，法院裁定開始清算程序，其更生聲請視為清
    算聲請，同條例第78條第1 項後段亦有規定。
二、查債務人魏瓊莉聲請更生事件，前經本院於民國98年11月11
    日以97年度消債更字第673 號裁定自同年月16日17時起開始
    更生程序，並命司法事務官進行更生程序，嗣因債務人提出
    之更生方案未經全體債權人書面可決通過，亦無消費者債務
    清理條例第64條所規定逕依職權裁定認可之適用，而經本院
    於99年9 月27日以99年度消債清字第65號裁定自99年10月1
    日17時起開始清算程序，並同時終止清算程序確定在案，有
    上開裁定暨送達證書在卷可稽。是依首揭規定，本院應依職
    權裁定是否免除債務人之債務。經查：
  (一)查債務人現於小吃店打工，負責端菜、清潔桌面及收拾餐具
    等工作，每月平均收入新臺幣（下同）1 萬9,200 元，足認
    其有薪資之固定收入。而債務人於聲請清算即聲請更生前2
    年間（即95年9 月至97年8 月）之收入共計64萬5,680 元，
    有其95、96年度綜合所得稅各類所得資料清單、勞工保險被
    保險人投保資料表及97年1 月至8 月薪資明細附卷可參（見
    消債更卷第14、15、18、34、35及67頁）。
  (二)次查，債務人於其更生方案中雖稱其聲請更生前2 年間之每
    月必要支出為2 萬9,394 元（包括膳食費9,000 元、電話費
    1,566 元、交通費600 元、瓦斯費1,720 元、勞健保費2,20
    6 元、保險費8, 268元及2 名女兒之教育費6,034 元）等語
    。惟上開保險費係屬商業人壽保險費，為任意保險，且除終
    身壽險及重大疾病終身保險外，尚包括理財變額保險，有該
    等人壽保險單在卷可按（見消債更卷第19至23頁），債務人
    未釋明其必要性，且觀諸債務人及其女均已參加強制性之全
    民健康保險，債務人並加入勞保，則其將來若有保險事故發
    生，尚有健保或勞保之醫療給付、殘廢給付、老年給付或死
    亡給付可資保障，實無每月另行支付高達8,268 元之商業人
    壽終身壽險或投資型保險之必要，此部分支出應予剔除。又
    按消費者債務清理條例之立法目的在使不幸陷入經濟困境之
    人得以清理債務、重建生活，並於清理過程中保有符合人性
    尊嚴之最低基本生活，而非維持債務人過去慣常之寬逸生活
    ，故於評估債務人之清償債務能力時，不得由債務人任意主
    張其基本生活費用之數額。是債務人於聲請更生前2 年間係
    居住於新北市八里區，則其上開期間之自己及受扶養親屬必
    要生活費用應以內政部所公布95至97年度臺灣省每人每月最
    低生活費9,210 元、9,509 元及9,829 元計算之（按此最低
    生活標準之計算並未包含勞保、國民年金、健保、勞退金及
    稅賦等項）。再審酌債務人之長女楊慧玲（89年12月25日生
    ）、次女楊婕安（93年9 月29日生）均未成年，而債務人之
    配偶楊嘉慶於95至97年度每月平均收入約2 萬7,103 元，有
    其95、96年度綜合所得稅各類所得資料清單及97年1 月至11
    月薪資明細表附卷可憑（見消債更卷第54、55、66頁），核
    其收入與債務人相當，自應平均分攤2 名未成年女兒之扶養
    費。從而，債務人於聲請更生前2 年間自己及受扶養親屬（
    即2 名女兒）之必要生活費用應為45萬9,160 元〔計算式：
    （9210×4 +9509 ×12+9829 ×8 ）×2=459160〕。
  (三)依上所述，債務人之聲請清算即聲請更生前2 年間可處分所
    得扣除自己及受扶養親屬之必要生活費用，尚餘18萬6,520
    元（計算式：000000-000000 ＝186520）。而本件既經本院
    裁定開始清算程序並同時終止清算程序，則債務人之普通債
    權人顯然無法於清算程序中受分配，其受分配總額為0 ，顯
    低於上開聲請清算前2 年間可處分所得扣除必要生活費用後
    之餘額，故依首揭消費者債務清理條例第133 條本文規定，
    應為不免責之裁定。
  (四)又本院經函詢全體普通債權人之意見，該等債權人均表示債
    務人應不予免責，有該等債權人之民事陳報狀在卷可憑，足
    見債務人未經普通債權人全體同意其免責，而債務人復未提
    出經普通債權人全體同意之證明，故無從認定債務人已有首
    揭消費者債務清理條例第133 條但書所規定之情形，而得裁
    定免責。
三、綜上所述，堪認債務人確有消費者債務清理條例第133 條所
    規定之情事，且未經普通債權人全體同意其免責，揆諸首揭
    規定，本件債務人不得免責。爰裁定如主文。
中    華    民    國  100     年    3     月    15    日
                  民事第一庭  法      官  陳梅欽
上為正本係照原本作成。
如不服本裁定，應於裁定送達後10日內，以書狀向本院提出抗告
，並繳納抗告費新臺幣1千元。
中    華    民    國  100     年    3     月    17    日
                              書  記  官  劉淑慧